---
title: "Expression Data"
author: "Justine Guégan"
date: "7 mars 2017"
output: pdf_document
---

---
title: "Iris dataset"
author: "Justine Guégan"
date: "7 mars 2017"
output: pdf_document
---


## Chargement et découverte du jeu de données 

Lecture du jeu de données

```{r chargement, echo=TRUE, results='asis'}
data = read.table("gene1.txt", sep="\t", header=TRUE)
```

Description des groupes du jeu de données

```{r , echo=TRUE}
table(data$group)
```

Dimensions et aperçu du jeu de données

```{r , echo=TRUE}
dim(data)
knitr::kable(head(data))
```

\newpage  

## Analyses

Quelques stats sur le jeu de données : 

```{r, echo=TRUE, results='asis'}
knitr::kable(summary(data))
```


### Graphique

Visualisation pour le gene1 de l'expression par groupe :

```{r boxplot, echo=TRUE}
library(ggplot2)
p2 = ggplot(data, aes(x=group, y=g1)) +
  geom_point(aes(fill=group), size=3, shape=21, colour="grey20",
  position=position_jitter(width=0.2, height=0.1)) +
  geom_boxplot(outlier.colour=NA, aes(fill=group), colour="grey20", alpha=0.3) +
  ggtitle("Gene 1 expression")
p2
```


### Statistique

T-test entre les contrôles et les pré-symptomatiques pour le gène1.

```{r ttest, echo=TRUE}
res1 = t.test(data$g1[which(data$group == "ctrl")], data$g1[which(data$group == "pre-sympto")])
res1
```

Ajout de la pvalue sur le graphique précédent.

```{r boxplotSignif, echo=TRUE}
df1 <- data.frame(a = c(1,1,2,2), b = c(8.8, 9,9, 8.8))
p2 + geom_line(data = df1, aes(x = a, y = b)) + 
        annotate("text", x = 1.5, y = 9.2, 
        label = round(res1$p.value,2), size = 2) 
```

