---
title: "Iris dataset"
author: "Justine Guégan"
date: "7 mars 2017"
output: pdf_document
---

Ce document présente l'analyse du jeu de données `iris`, interne à R. 

> _(Il existe de multiples jeu de données distribués avec R. Pour les découvrir, tapez `data()` dans R. Pour charger un jeu de données, tapez `data(nomDuJeuDeDonnees)`. Pour obtenir des informations sur un jeu de données, tapez `?iris`)._


## Chargement et découverte du jeu de données `iris`

```{r chargement, echo=FALSE, results='asis'}
data(iris)
#dim(iris)
knitr::kable(head(iris))
```

`iris` donne les mesures en centimètres de la longueur et largeur des sépales et pétales de 150 fleurs provenant de 3 espèces d'iris. Les espèces sont *Iris setosa, versicolor, and virginica*. La répartition des fleurs par espèce est la suivante : 

```{r , echo=FALSE}
table(iris$Species)
```

> _Dans RStudio, vous pouvez visualisez l'ensemble du jeu de donnés `iris` grâce à la commande `View(iris)`_

## Analyses

> _Une commande très interessante afin d'avoir une vue statistique des données est la commande `summary()`_

```{r, echo=FALSE, results='asis'}
knitr::kable(summary(iris))
```


### Graphique

On souhaite étudier la largeur des sépales des 3 espèces. Pour cela, une représentation adéquate est le boxplot.

```{r boxplot, echo=FALSE}
library(ggplot2)
p2 = ggplot(iris, aes(x=Species, y=Sepal.Width)) +
  geom_point(aes(fill=Species), size=5, shape=21, colour="grey20",
  position=position_jitter(width=0.2, height=0.1)) +
  geom_boxplot(outlier.colour=NA, aes(fill=Species), colour="grey20", alpha=0.3) +
  ggtitle("Sepal width")
p2
```

Visuellement, on peut voir que la largeur des sépales diffère entre les 3 classes. Cette différence est-elle significative ?


### Statistique

Pour répondre à la question précédente, nous allons faire un test de comparaison de moyennes, appelé t-test (ou test de Student).

```{r ttest, echo=FALSE}
res1 = t.test(iris$Sepal.Width[which(iris$Species == "setosa")], iris$Sepal.Width[which(iris$Species == "versicolor")])
res1
```

On peut voir que le test pour les longueurs de sépales entre setosa et versicolor est très significatif : la pvalue est inférieur à 10^-16^. En est-il de même entre versicolor et virginica ?

```{r ttest2, echo=FALSE}
res2 = t.test(iris$Sepal.Width[which(iris$Species == "versicolor")], iris$Sepal.Width[which(iris$Species == "virginica")])
res2
```

La largeur des sépales est significative entre versicolor et setosa mais de manière bien moindre puisque la pvalue est cette fois égale à `r res2$p.value`.

```{r boxplotSignif, echo=FALSE}
df1 <- data.frame(a = c(1,1,2,2), b = c(4.5, 4.6,4.6,4.5))
df2 <- data.frame(a = c(2,2,3,3), b = c(3.9, 4,4,3.9))
p2 + geom_line(data = df1, aes(x = a, y = b)) + annotate("text", x = 1.5, y = 4.65, label = "***", size = 8) +
  geom_line(data = df2, aes(x = a, y = b)) + annotate("text", x = 2.5, y = 4.05, label = "*", size = 8) 
  
 
```

